【裁判字號】    97,保險簡上,1
【裁判日期】    970514
【裁判案由】    給付保險金
【裁判全文】
臺灣雲林地方法院民事判決           97年度保險簡上字第1號
上  訴  人  百勝通運企業有限公司
法定代理人  甲○○
訴訟代理人  蔡金保  律師
            乙○○
被  上訴人  富邦產物保險股份有限公司
法定代理人  丁○○
訴訟代理人  戊○○
上列當事人間請求給付保險金事件，上訴人對於中華民國96年11
月28日本院北港簡易庭96年度港保險簡字第1 號第一審判決提起
上訴，本院於97年4 月30日言詞辯論終結判決如下：
    主      文
上訴駁回。
第二審訴訟費用由上訴人負擔。
    事實及理由
一、上訴人主張：除與原判決記載相同者，茲引用之外，補稱：
  (一)車牌513 －HR號營業用曳引車（下稱系爭車輛）雖係訴外人
    丙○○出資以附條件買賣方式所購，並為靠行之故而登記在
    伊名下，然因丙○○嗣無力續繳貸款而為放款公司即訴外人
    合迪股份有限公司（下稱合迪公司）所取回，後伊向合迪公
    司以債務承擔方式取得系爭車輛所有權。
  (二)系爭車輛尚有大筆貸款要清償，更有高額違規罰鍰要處理，
    伊自不可能將系爭車輛交給丙○○使用，系爭車輛確為丙○
    ○所盜取，保險事故業已發生，伊自得依保險契約請求被上
    訴人給付保險金。並聲明：原判決廢棄。被上訴人應給付伊
    新台幣（下同）500,000 元及自起訴狀繕本送達翌日起至清
    償日止，按年利率百分之五計算之利息。
二、被上訴人陳述：除與原判決記載相同者，茲引用之外，並補
    稱：
  (一)系爭車輛固於民國96年1 月4 日為合迪公司取回並將給上訴
    人公司前負責人（即本案訴訟代理人）乙○○保管，然上訴
    人嗣將系爭車輛交給原丙○○之司機使用，並再轉輾交給丙
    ○○使用，因之丙○○於同年2 月間尚有駕駛系爭車輛違規
    紀錄，顯見系爭車輛並未失竊。
  (二)系爭車輛為丙○○所購，故丙○○自始即認系爭車輛為其所
    有，其占有使用系爭車輛亦屬當然，丙○○主觀上亦無竊取
    他人財產之意圖。
  (三)系爭車輛若為丙○○所竊取，依常情上訴人於96年1 、2 月
    間，應早已報警處理，並冀希找回系爭車輛，然上訴人卻遲
    至同年5 月23日才向警方報案，自與常情有違，顯見其中另
    有隱情。
  (四)退萬步言，系爭車輛茍若確實失竊，依保單條款約定，上訴
    人亦應向監理機關辦妥車籍資料註銷，取得「汽車註銷牌照
    登記申請書」，然上訴人迄未辦妥上述手續，伊依約自無給
    付保險金之義務。保單條款設有此項規定，旨在防止被保險
    車輛違規或欠稅過多，甚至超過車輛價值時，被保險人即謊
    報失竊，一方面藉以逃避罰鍰稅金，另一方面又可取得保險
    金。並聲明：駁回上訴。
三、兩造不爭執之事實：
  (一)系爭車輛為訴外人丙○○出資以附條件買賣方式所購，並登
    記在上訴人公司名下（即俗稱之靠行）。
  (二)系爭車輛經上訴人於95年8 月26日向被上訴人投保竊盜損失
    險，投保金額為2,681,000 元。
  (三)系爭車輛經上訴人於96年5 月23日上午11時30分向嘉義縣警
    察局申報失竊。
四、得心證之理由：
  (一)上訴人主張：系爭車輛原為丙○○以附條件買賣方式所購，
    嗣因丙○○未依約遵期給付分期款，而為案外人合迪公司取
    回，經伊向合迪公司以債務承擔方式取得該車所有權，後系
    爭車輛於96年5 月22日上午9 時在嘉義縣新港鄉○○村○○
    路58號失竊，伊乃於翌（23）日上午11時30分許向嘉義縣警
    察局報案等情，固據其提出嘉義縣警察局車輛協尋電腦輸入
    單影本1 紙（見原審卷第5 頁）為證；惟為被上訴人所否認
    ，並辯稱：系爭車輛係由原車主即訴外人丙○○所取走，並
    非失竊，且上訴人亦知系爭車輛為丙○○取走，蓋上訴人先
    前接受新聞記者訪問時，即有提到系爭車輛為丙○○取走；
    另上訴人於系爭車輛為丙○○取走後，曾經向伊詢問此種情
    形能否辦理出險理賠，經伊表示此種情形不符理賠條件時，
    上訴人始改稱系爭車輛為不明人士所竊取，上訴人陳述先後
    不一；另外，伊在96年5 月26日左右，曾與丙○○聯絡，丙
    ○○亦承認系爭車輛為其占有中等語。經查：
    1.上訴人提出之嘉義縣警察局車輛協尋電腦輸入單，僅能證
      明上訴人於96年5 月23日上午11時30分許，曾以系爭車輛
      失竊為由，向嘉義縣警察局報案，至於系爭車輛是否確係
      於同年月22日上午9 時在嘉義縣新港鄉○○村○○路58號
      遭竊，僅依上揭警局協尋車輛電腦資料單，尚無從遽之認
      定為真。
    2.其次，系爭車輛於96年2 、3 月間尚為丙○○所占有使用
      ，並有丙○○駕駛系爭車輛違規紀錄等情，有原審向雲林
      縣監理站所調閱之系爭車輛違規查詢報表、違反道路交通
      管理事件通知單影本各1 份在卷可憑（見原審卷第39－41
      頁），且上訴人訴訟代理人乙○○於原審提示上開違規查
      詢報表時亦自陳：系爭車輛之違規駕駛人均為丙○○等語
      在卷（見原審卷第44頁）。因之，被上訴人辯稱：系爭車
      輛茍若為丙○○或第三人所竊取，依常情上訴人於96年1
      、2 月間，早應已報警處理，並冀希找回系爭車輛，然上
      訴人卻遲至同年5 月23日才向警方報案，自與常情有違，
      顯見上訴人與丙○○渠等間尚另有隱情等語，尚非虛妄，
      堪可採信。
    3.再者，上訴人訴訟代理人乙○○於原審亦自承：系爭車輛
      伊係交給丙○○的司機開的，丙○○的司機怎麼處理伊不
      知道等語（見原審卷第56頁）。另於本院審理時亦陳稱：
      「96年1 月間合迪公司把車子交給上訴人公司時，乙○○
      就把車子交給二位司機使用，其中一位司機當初就是跟著
      丙○○，可能是他把車子交給丙○○使用」等語（本院卷
      第31頁背面）。參以乙○○於接受平面媒體採訪時亦表示
      ：「‧‧‧四月中，公司再次接到兩百多張未繳罰單，此
      時丙○○已經常找不到人，他每次見到丙○○便要求設法
      解決，但丙○○總是藉各種理由推托，五月九日丙○○開
      走其中一輛貨車，從此人間蒸發失去行蹤，他已向警方報
      車輛失竊」等情，亦有被上訴人提出之新聞剪報影本1 紙
      在卷（見原審卷第24頁）可稽，且為上訴人所不爭執。由
      上訴人訴訟代理人所述上開情節觀之，系爭車輛既為上訴
      人交與丙○○之司機使用，且依上揭剪報資料所示，乙○
      ○於96年4 月份還曾多次遇見丙○○，並要求丙○○設法
      解決系爭車輛未繳罰單問題，則上訴人訴訟代理人猶仍辯
      稱：96年1 月間合迪公司將系爭車輛交給伊公司保管後，
      因系爭車輛尚有大筆貸款要繳，更有高額違規罰鍰要處理
      ，伊自不可能將系爭車輛交給丙○○使用，系爭車輛確為
      丙○○所盜取云云，上訴人其前後所述情節顯有矛盾，自
      難信其所言為真，而足採信。
    4.綜上，上訴人主張：系爭車輛係於96年5 月22日上午9 時
      在嘉義縣新港鄉○○村○○路58號失竊乙節，依上訴人所
      提出之證據及上揭情節，尚難認為真實。
  (二)按民事訴訟如係由原告主張權利者，應先由原告負舉證之責
    ，若原告先不能舉證，以證實自己主張之事實為真實，則被
    告就其抗辯事實即令不能舉證，或其所舉證據尚有疵累，亦
    應駁回原告之請求（最高法院17年上字第917 號判例意旨參
    照）。次按保險人對於由不可預料或不可抗力之事故所致之
    損害，負賠償責任。但保險契約內有明文限制者，不在此限
    ，保險法第29條第1 項定有明文。而依兩造所簽訂之保險契
    約之營業用汽車保險單條款、捌、汽車竊盜損失保險條款第
    1 條約定：「被保險汽車因遭受偷竊、搶奪、強盜所致之毀
    損滅失，本公司對被保險人負賠償之責」，是上訴人依兩造
    所簽之保險契約請求被上訴人給付保險金，自應就被保險汽
    車即系爭車輛係因遭受竊盜所致滅失之事實，負舉證責任。
    承上所述，上訴人所提出之證據既不足證明系爭車輛係於96
    年5 月22日上午9 時失竊之事實為真實，揆諸前揭判例之意
    旨，上訴人本於兩造所簽訂保險契約之約定，請求被上訴人
    給付50萬元保險金，及自起訴狀繕本送達翌日起至清償日止
    ，按年息百分之五計算之利息，自屬無據，不應准許。原審
    為上訴人敗訴之判決，並無不合。上訴意旨指摘原判決不當
    ，求予廢棄改判，為無理由，應予駁回。
  (三)本件事證已臻明確，兩造其餘攻擊、防禦方法，均與判決結
    果不生影響，爰不一一論述，併此敘明。
五、據上論結，本件上訴為無理由，依民事訴訟法第436 條之1
    第3 項、第449 條第1 項、第78條，判決如主文。
中    華    民    國    97    年    5     月    14    日
                  民事第一庭  審判長法  官  紀文勝
                                    法  官  黃瑞井
                                    法  官  蔣得忠
以上正本係照原本作成。
不得上訴。
中    華    民    國    97    年    5     月    14    日
                                    書記官  賴成育


司法院資訊處製作；財團法人民間司法改革基金會備份。
